臺灣高等法院臺中分院刑事裁定　　　　　 100年度抗字第78號
抗　告　人　臺灣臺中地方法院檢察署檢察官
受　刑　人　王木榮
選任辯護人　繆璁律師
上列抗告人因受刑人違反山坡地保育利用條例案件，不服臺灣臺
中地方法院，中華民國99年12月23日裁定（臺灣臺中地方法院99
年度聲字第5038號），提起抗告，本院裁定如下：
    主  文
原裁定撤銷。
聲明異議駁回。
    理  由
一、聲明異議意旨略以：受刑人王木榮患有大腸癌，每日必須服
    用藥品，又有輕微中風，年紀已老，雖然監獄都有醫生檢查
    ，但年紀已大恐怕無法承受牢獄之苦，希望能網開一面，處
    以易科罰金刑責，免除牢獄之災等語。
二、原裁定意旨略以：受刑人王木榮因違反山坡地保育利用條例
    案件，經臺灣臺中地方法院檢察署檢察官偵查終結後，以96
    年度偵字第9739、24512號提起公訴，及96年度偵字第13590
    號移送併辦後，由臺灣臺中地方法院於民國(下同)97年4月8
    日，以96年度訴字第4559號，依通常審判程序審理後，判處
    有期徒刑一年，減為有期徒刑六月，如易科罰金，以新臺幣
    一千元折算一日。被告即上訴人王木榮就此判決表示不服，
    經提起上訴而終遭最高法院以99年度臺上字第6429號刑事判
    決駁回上訴確定在案。最高法院99年度臺上字第6429號刑事
    判決所謂：「違反山坡地保育利用條例第十條規定，在公有
    或他人山坡地內，不得擅自墾殖、占用或從事同條例第九條
    第一款至第九款之開發、經營或使用之罪，如其占有公有山
    坡地墾殖之行為繼續實行之中，則屬『行為繼續』而非狀態
    繼續」，而查受刑人王木榮自民國（下同）94年9月1日起至
    96 年5月14日止，有臺灣臺中地方法院96年度訴字第4559號
    判決所指犯罪事實三之(一)(二)(三)等事實，已屬犯罪行為之繼續
    ，原確定判決依中華民國九十六年罪犯減刑條例予以減刑，
    或容有可議之處。然檢察官係依確定判決之主文予以執行，
    受刑人於上開所犯違反山坡地保育利用條例案件中，既經原
    確定判決之法官審酌案情後，經減刑而量處受刑人屬符合得
    易科罰金之刑期，顯見法院已就各種情事如犯罪情節、犯後
    態度、前科紀錄、保護法益等予以綜合考量，而對於短期刑
    期改以他種方式，代替科予受刑人適當之刑罰。則本件檢察
    官憑以審查受刑人是否得易科罰金之事由，已逸脫刑法第41
    條第1項所明訂之標準，復將法院於判決量刑時已充分審酌
    之事項，重覆作為審酌是否准予易科罰金之判準，無異對受
    刑人所犯罪刑，予以雙重評價，自有失當之處。又本案受刑
    人王木榮係35年12月6日出生，現年已64歲，且案發後已經
    將違法堆置之砂石全部清除完畢，迄今受刑人並無其他違法
    犯行。另受刑人於96年2月26日接受直腸癌切除手術（全直
    腸切除），屬重大傷病等情，有臺中榮民總醫院診斷證明書
    在卷可稽，則受刑人尚無再為違反山坡地保育利用條例犯行
    ，致非予執行難收矯正之效或難以維持法秩序之虞；且衡諸
    常情對老年且直腸癌患者執行羈押，對其身體照顧及家庭生
    活必然造成極大衝擊，為保障受刑人人權及貫徹法務部減少
    短期自由刑流弊之刑事政策，其認定更應有具體之事實，始
    足以服眾。原指揮執行之檢察官就此並未舉出實證，其處分
    即難以維持，異議人王李含笑（即受刑人王木榮之配偶）聲
    明異議指摘原處分不當，求為撤銷原不准易科罰金之執行指
    揮處分，非無理由。再雖受刑人易科罰金之准駁，屬檢察官
    之裁量（最高法院77年臺非字第158號判決意旨參照），然
    原法院既於96年度訴字第4559號判決，審酌認定本件合於易
    科罰金之要件，而為諭知受刑人前揭所處有期徒刑六月，如
    易科罰金，以新臺幣一千元折算一日，顯見法院已綜合考量
    各種情事，科予受刑人適當之刑罰。且是否有刑法第41條第
    1項後段「確因不執行所宣告之刑，難收矯正之效」，應屬
    事後審酌判斷而非事前之推測。以本案而論，受刑人並無類
    似之具體事證，足作為本件不執行所宣告之刑是否確有難收
    矯正之效之依據。本件檢察官既無具體事證，證明受刑人確
    因不執行所宣告之刑難收矯正之效，未依法即不准受刑人易
    科罰金之處分，甚且將法院已審酌事項，再重為審酌，此舉
    無異對受刑人所犯罪刑，予以雙重評價，既有失當，亦違反
    易科罰金審查不應過於嚴苛之修法意旨。再者，檢察官准駁
    受刑人易科罰金之裁量處分，因其形成程序、內容及處分本
    身是否實質正當，刑事訴訟法並無明文，惟仍應受憲法上「
    正當法律程序」、「人性尊嚴」、「平等原則」、「合理原
    則」之拘束。復以依臺灣高等法院檢察署85年4月增訂刑罰
    執行手冊第67頁所著：「自由刑得易科罰金之案件，准許易
    科者，應由執行檢察官依法核定。惟不准易科或受刑人已經
    在監執行中始發生執行顯有困難之原因者，檢察官認應准予
    易科罰金時，應報請檢察長核定之」、「檢察官執行徒刑或
    拘役得易科罰金之案件，應慎重審酌受刑人有無刑法第四十
    一條規定執行顯有困難之原因，而准駁之間，務求適法，合
    情合理，避免有寬嚴不一之情形」，凡此均在彰顯檢察官應
    依法定要件，審核受刑人得否易科罰金事項之規定，併本諸
    法治國憲法上正當法律程序、合理原則、平等原則及比例原
    則，加以審酌。綜上所述，刑法第41條第1項但書固規定「
    但確因不執行所宣告之刑，難收矯正之效，或難以維持法秩
    序者，不在此限」，然但書部分之適用，既為刑法第41條第
    1項之例外規定，基於例外從嚴之法則，執行檢察官應進一
    步就個案何以符合該部分構成要件詳以說明，用以確保公權
    力行使之透明、可受公評。然執行檢察官據以認定受刑人不
    發監執行，難收矯正之效之前述理由，尚欠妥適，復未舉出
    其他具體實證證明受刑人確有刑法第41條第1項但書之情形
    。准此，本件原執行指揮中關於不准受刑人易科罰金之處分
    即難以維持，而有重新決定裁量之必要，乃將原檢察官之處
    分撤銷。原裁定因認異議人王李含笑指摘執行檢察官之執行
    指揮處分不當，求為撤銷原不准易科罰金之執行指揮處分，
    為有理由，予以撤銷，併准予易科罰金云云。
三、抗告意旨略以：
(一)、原確定判決審酌受刑人王木榮所經營之僑泰公司先後遭主管
    機關查獲、勒令改正，仍一再違法非法經營砂石場，從事土
    石堆積，經營期間頗長（自94年9月1日起至96年5月14日止
    ），對國土保育之危害甚鉅，並考量王木榮未坦承犯行、案
    發後已經現場清運完畢等情狀，而量處王木榮不得易科罰金
    之刑期即非短期自由刑之一年徒刑，顯見原確定判決法院亦
    認受刑人應入監執行，僅因原判決法院誤認王木榮合於減刑
    之條件，始援引中華民國九十六年罪犯減刑條例規定，將王
    木榮刑期減為有期徒刑六月。雖該違法判決無法循非常上訴
    管道救濟（按最高法院97年度第4次刑庭會議決議：除與統
    一適用法令有關，或該判決不利於被告，非予救濟，不足以
    保障人權者外，無提起非常上訴之必要性。是本件確定判決
    誤予減刑，縱聲請提起非常上訴，因其結果非不利於被告，
    仍會遭駁回，最高法院99年度台非字第282號判決可參），
    惟法院所諭知者，僅係如易科罰金之標準而已，執行檢察官
    仍應是個案具體情形裁量是否准予易科罰金。本件王木榮本
    應入監執行有期徒刑一年之刑期，不得易科罰金。法院誤為
    減刑並為易科罰金之諭知，違背法律適用在先，「基於法秩
    序之維護」，檢察官自不應依循該違法判決，准王木榮易科
    罰金之聲請。
(二)、原裁定未針對檢察官上開不准易科罰金之事由，認定檢察官
    有何違法裁量或逾越法律授權、專斷等濫用權力之情事，卻
    張冠李戴，以執行檢察官未提出具體事證，證明王木榮如不
    執行所宣告之刑，「難收矯治之效」，暨誤認檢察官將法院
    判決量刑時審酌之事項，重覆作為審酌是否准予易科罰金之
    標準，論斷檢察官執行失當，逕撤銷檢察官之原執行命令，
    要難甘服。
(三)、再者，刑法第41條於94年2月2日修法公布後已刪除「因身體
    、教育、職業或家庭之關係或其他正當是由，執行顯有困難
    」之規定，故此項要件已無須審酌，原裁定關於受刑人身體
    、家庭所為之審酌，均與執行時是否應為易科罰金之考量無
    涉，適法性恐有不足。
四、按94年2月2日修正公布，95年7月1日施行之刑法第41條第1
    項規定：「犯最重本刑為五年以下有期徒刑以下之刑之罪，
    而受六個月以下有期徒刑或拘役之宣告者，得以新臺幣一千
    元、二千元或三千元折算一日，易科罰金。但確因不執行所
    宣告之刑，難收矯正之效或難以維持法秩序者，不在此限。
    」（該條項規定於98年12月30日修正為：「犯最重本刑為五
    年以下有期徒刑以下之刑之罪，而受六月以下有期徒刑或拘
    役之宣告者，得以新臺幣一千元、二千元或三千元折算一日
    ，易科罰金。但易科罰金，難收矯正之效或難以維持法秩序
    者，不在此限。」）依其立法理由說明，個別受刑人如有不
    宜易科罰金之情形，在刑事執行程序中，檢察官得依該項但
    書規定，審酌受刑人是否具有「確因不執行所宣告之刑，難
    收矯正之效，或難以維持法秩序」等事由決定之。是以，檢
    察官對於得易科罰金案件之指揮執行，依具體個案，考量犯
    罪特性、情節及受刑人個人特殊事由等因素，如認受刑人確
    有因不執行所宣告之刑，難收矯正之效，或難以維持法秩序
    者，自得不准予易科罰金，此乃檢察官指揮執行時得依職權
    裁量之事項，倘其未濫用權限，自不得任意指摘為違法，觀
    諸刑事訴訟法第457條第1項前段規定「執行裁判由為裁判法
    院之檢察官指揮之」自明。從而，有期徒刑或拘役得易科罰
    金之案件，法院所諭知者，僅易科罰金折算之標準，至於是
    否准予易科罰金，則賦予執行檢察官視個案具體情形裁量之
    權限；易言之，執行檢察官就受刑人是否確因易科罰金，有
    難收矯正之效，或難以維持法秩序之情事，有判斷之權限，
    法院僅得審查檢察官為刑法第41條第1項之裁量時，其判斷
    之程序有無違背法令、事實認定有無錯誤、其審認之事實與
    刑法第41條第1項之裁量要件有無合理關連、有無逾越或超
    過法律規定之範圍等問題，除有必要時法院於裁定內同時諭
    知准予易科罰金（參司法院釋字第245號解釋）外，原則上
    不宜自行代替檢察官判斷受刑人是否有上開情事，即僅於檢
    察官上開裁量權之行使，有前述未依法定程序進行裁量，超
    越法律授權裁量範圍等情事，法院始有介入審查之必要（最
    高法院99年度台抗字第899號、98年度台抗字第102號裁定意
    旨參照），倘執行檢察官於執行處分時，已具體說明不准易
    科罰金之理由，且未有逾越法律授權、專斷等濫用權力之情
    事，自不得遽謂執行檢察官之執行指揮為不當。
五、經查：
(一)、受刑人王木榮因違反山坡地保育利用條例案件，經臺灣臺中
    地方法院檢察署檢察官偵查終結後，以96年度偵字第9739、
    24512號提起公訴，及96年度偵字第13590號移送併辦後，由
    臺灣臺中地方法院於97年4月8日，以96年度訴字第4559號，
    依通常審判程序審理後，判處有期徒刑一年，減為有期徒刑
    六月，如易科罰金，以新臺幣一千元折算一日。被告即上訴
    人王木榮就此判決表示不服，經提起上訴而終遭最高法院以
    99年度臺上字第6429號刑事判決駁回上訴確定在案。受刑人
    接獲檢察署執行通知，於99年12月13日前往臺灣臺中地方法
    院檢察署報到，請求執行檢察官准予易科罰金，惟經檢察官
    以：「本件確定判決認受刑人王木榮自94年9月1日至96年5
    月14日止，擅在公有山坡地非法設置砂石場，從事堆置土石
    之使用，既受刑人之行為繼續至96年5月14日，自無從適用
    中華民國九十六年罪犯減刑條例規定予以減刑，雖最高法院
    97年度第4次刑庭會議決議：除與統一適用法令有關，或該
    判決不利於被告，非予救濟不足以保障人權者外，無提起非
    常上訴之必要，是本件確定判決誤予減刑，縱聲請提起非常
    上訴，因其結果非不利於被告，仍會遭駁回。惟法院所諭知
    者，僅係如易科罰金之折算標準，執行檢察官仍應視個案具
    體情形裁量是否准予易科罰金。依上開情節，王木榮本應入
    監服刑有期徒刑一年，不得易科罰金，縱法院誤予減刑並予
    易科罰金之諭知，為維法秩序，本案不准王員易科罰金之聲
    請，王木榮發監執行」為由，否准受刑人易科罰金之請求，
    業經原審法院調取臺灣臺中地方法院檢察署99年度執字第12
    920號案全卷核閱明確。
(二)、受刑人王木榮之上開罪刑，雖經法院裁定諭知易科罰金之折
    算標準在案，惟易科罰金乃易刑處分，其准許與否，依刑事
    訴訟法第457條之規定，係由檢察官就准予受刑人易科罰金
    ，有無「確因不執行所宣告之刑，難收矯正之效，或難以維
    持法秩序」之情況查明認定並指揮執行之，且法院諭知之易
    科罰金折算標準，與檢察官於執行時是否准許易科罰金，分
    屬二事，非謂經判決確定之罪刑有易科罰金之諭知，執行檢
    察官即不問具體犯罪情事一概應准許易科罰金，已如前述。
    執行檢察官審酌是否准予易科罰金，當就受刑人所為犯行等
    情加以審酌，並可參酌法院量刑所為之審酌事項，與法院量
    刑所為之審酌事項若屬相同，亦屬事理之常；況臺灣臺中地
    方法院96年度訴字第4559號確定判決原係量處受刑人有期徒
    刑一年（非屬得易科罰金之刑），僅因誤受刑人王木榮之犯
    行合於中華民國九十六年罪犯減刑條例之規定而誤減其刑為
    有期徒刑六月，乃依法諭知如易科罰金之折算標準，是其與
    非經減刑即屬得易科罰金之受刑人，就其惡性輕重及是否准
    予易科罰金之考量標準容有所異，縱執行檢察官執原確定判
    決已審酌事項憑為否准受刑人易科罰金之理由，揆諸首揭說
    明，亦難即指執行檢察官執行之指揮有「雙重評價」之瑕疵
    。
(三)、又刑法第41條第1項但書所謂之「難收矯正之效」、「難以
    維持法秩序」等，均屬不確定法律概念，此乃係立法者賦予
    執行檢察官依具體個案，考量犯罪特性、情節及受刑人個人
    之相關主、客觀條件，據以審酌受刑人如不接受有期徒刑或
    拘役之執行，是否難達科刑之目的、收矯正之成效或維持法
    秩序等，以作為其裁量是否准予易科罰金之憑據，已如前述
    。再刑法第41條於94年2月2日修法公布後已刪除「因身體、
    教育、職業或家庭之關係或其他正當事由，執行顯有困難」
    之規定，故此項要件已非法定必須加以審酌之要件，是本案
    聲明異議意旨與原審裁定關於受刑人之身體、健康、年歲、
    家庭等因素所為抗辯與審酌，核與檢察官就是否准予受刑人
    易科罰金，有無「確因不執行所宣告之刑，難收矯正之效，
    或難以維持法秩序」之情況，並無必然關聯，準此，本案是
    否准予易科罰金，應由執行檢察官依具體個案，考量犯罪特
    性、情節及受刑人個人之相關主、客觀條件，據以審酌受刑
    人如不接受有期徒刑或拘役之執行，是否難達科刑之目的、
    收矯正之成效或維持法秩序等作為其裁量之憑據。
(四)、本院綜觀上情，認本件執行檢察官對於受刑人王木榮之刑罰
    執行，業已就原確定判決法院認定受刑人所犯違反山坡地保
    育利用條例犯行之具體情形而為審酌、考量，並慮及原確定
    判決誤援中華民國九十六年罪犯減刑條例規定予受刑人減刑
    ，致本不合於減刑條件而應入監服刑有期徒刑一年之受刑人
    ，因而獲有減輕其刑二分之一之利益，為維持法秩序，乃否
    准受刑人易科罰金之聲請，令受刑人發監執行，執行檢察官
    於執行上揭處分時，業已具體說明否准易科罰金之理由，是
    其本於法律所賦與指揮刑罰執行職權之行使，對具體個案所
    為判斷，自難謂有逾越法律授權或專斷等濫用權力之情事。
六、原審未予詳查，遽指本件執行命令所為審查有「雙重評價」
    之不當，未慮及受刑人年歲、身體、家庭等因素，事後再無
    違法犯行，未舉實證證明受刑人有何不予發監執行「難收矯
    正之效」事由云云，乃逕予撤銷臺灣臺中地方法院檢察署99
    年12月13日99年度執字第12920號檢察官命令，並以異議人
    王李含笑併聲請准予易科罰金，受刑人王木榮無刑法第41條
    但書之情形，合於刑法第41條易科罰金要件，而裁定准予易
    科罰金，尚有未洽，抗告人執此指摘原裁定不當，為有理由
    ，應由本院將原裁定撤銷，並自為裁定如主文第二項所示。
七、據上論斷，應依刑事訴訟法第413條，裁定如主文。
中    華    民    國   100    年    3     月    31    日
            刑事第十庭    審判長法  官  江  錫  麟
                                法  官  陳      葳
                                法  官  紀  文  勝
以上正本證明與原本無異。
如不服本裁定，得於收受送達後5日內向本院提出抗告書狀(須附
繕本)。
                                書記官  吳  姁  穗
中    華    民    國   100    年    4     月    1     日